【裁判字號】    98,上訴,3646
【裁判日期】    981222
【裁判案由】    強盜
【裁判全文】
臺灣高等法院刑事判決                98年度上訴字第3646號
上  訴  人
即  被  告  乙○○
                    （另案在臺灣台北監獄執行）
選任辯護人  蔡明和律師
上列上訴人因強盜案件，不服臺灣桃園地方法院98年度訴字第29
1 號，中華民國98年7 月2 日第一審判決（起訴案號：臺灣桃園
地方法院檢察署98年度偵字第2158號），提起上訴，本院判決如
下：
    主  文
原判決關於乙○○部分撤銷。
乙○○共同以非法方法，剝奪人之行動自由，累犯，處有期徒刑
壹年貳月。
    事  實
一、乙○○前於民國92年間因違反毒品危害防治條例案件，經判
    處有期徒刑7 月確定，又於93年間因違反毒品危害防治條例
    案件，經分別判處有期徒刑8 月、7 月確定，又於93年間因
    違反槍砲彈藥刀械管制條例案件，經判處有期徒刑7 月，罰
    金新台幣1 萬元確定，所犯上開4 罪，有期徒刑部分經本院
    95年度聲字第1483號裁定定應執行有期徒刑2 年3 月確定。
    95年9 月18日入監執行，96年4 月11日縮短刑期執行完畢。
    乙○○因曾將奧迪廠牌車號BQ-7761 自小客車借予甲○○試
    車以決定是否購買，因甲○○使用多日後始告知不買，且又
    未將車輛返還，乙○○乃認甲○○使用車輛期間有零件耗損
    及相當租金之損害，乃欲糾眾強押甲○○出面解決，遂撥打
    電話予鄧經正將上情告知，鄧經正再請其子鄧任清及友人彭
    康祐出面，而乙○○則再找二名姓名年籍不詳成年男子參與
    ，乙○○、鄧經正、鄧任清、彭康祐及另二名姓名年籍不詳
    成年男子間，共同基於妨害自由之犯意聯絡與行為分擔，於
    97 年2月27日晚上7 時許（起訴書誤載為6 時許），乙○○
    、鄧任清、彭康祐及另二名成年男子前往甲○○位於桃園縣
    楊梅鎮○○路○ 段1 巷640 弄103 號住處，由乙○○及另二
    名成年男子將甫駕駛該奧迪車返家之甲○○強拉下車，並將
    甲○○強拉上乙○○所駕駛之賓士車，不令其離去，而共同
    剝奪甲○○之行動自由，乙○○並在現場自甲○○所駕駛奧
    迪車上拿取甲○○皮包一個（內有現金新台幣4 萬元，毒品
    安非他命10公克及手機2 支）。嗣一行人分乘3 部車前往乙
    ○○位於桃園縣平鎮市○○○路53巷30弄62號住處。甫入屋
    內，乙○○即示意鄧任清、彭康祐及另二名成年男子共同毆
    打甲○○（傷害部分未據告訴），其後使甲○○坐於客廳椅
    子上，乙○○並打開甲○○之皮包，並將皮包內之物品倒在
    桌上，拿取其中6 千元予鄧任清，供鄧任清、彭康祐花用。
    彭康祐、鄧任清及另二名成年男子嗣先後離開乙○○住處，
    而在剝奪行動自由行為繼續中，乙○○問甲○○要如何賠償
    損害，甲○○因遭乙○○等人強押、毆打，心生畏懼，乃同
    意以現金1 萬5 千元（含6 千元則為2 萬1 千元）及毒品安
    非他命10公克（約值2 萬元至4 萬元）抵償，而使甲○○行
    無義務之事。嗣乙○○將皮包返還甲○○，並駕車載甲○○
    返家。案經臺灣桃園地方法院檢察署因另案對鄧經正實施通
    訊監察而查獲上情（鄧經正、鄧任清、彭康祐所犯妨害自由
    罪，業經原審判決確定）。
二、案經桃園縣政府警察局楊梅分局報請臺灣桃園地方法院檢察
    署檢察官偵查起訴。
    理  由
壹、證據能力部分：
一、按被告以外之人於審判外之言詞或書面陳述，除法律有規定
    者外，不得為證據；被告以外之人於偵查中向檢察官所為之
    陳述，除顯有不可信之情況者外，得為證據。刑事訴訟法第
    159 條第1 項、第159 條之1 第2 項分別定有明文。而所謂
    不可信情況之認定，法院應審酌被告以外之人於陳述時之外
    在環境及情況，例如：陳述時之心理狀況、有無受到外力干
    擾等，以為判斷之依據（法院辦理刑事訴訟案件應行注意事
    項89參照）。又被告以外之人前於偵查中已具結而為證述，
    除反對該項供述得具有證據能力之一方，已釋明「顯有不可
    信之情況」之理由外，皆得為證據。本案被告及其選任辯護
    人雖爭執證人甲○○於偵查時證言之證據能力，惟證人甲○
    ○於檢察官偵查時業經具結，而被告及其辯護人並未釋明有
    何顯不可信之情況，所為證言自有證據能力。
二、次按被告以外之人於檢察事務官、司法警察官或司法警察調
    查中所為之陳述，與審判中不符時，其先前之陳述具有較可
    信之特別情況，且為證明犯罪事實存否所必要者，得為證據
    ，刑事訴訟法第159 條之2 定有明文。本案被告及其選任辯
    護人爭執證人甲○○於警詢時證言之證據能力，惟證人甲○
    ○已於原審為證，經檢察官、被告及其選任辯護人交互詰問
    ，其證述之內容與其警詢之內容大致相符（原審98年5 月7
    日審判期日，證人甲○○雖到庭作證，惟證人甲○○於98年
    6 月11日再次作證時證述：當日因我跟乙○○銬在一起，且
    之前乙○○透過別人在監獄裡面傳話給我叫我幫他解套，因
    此該日所為證言均是假的等語，因之自以證人98年6 月11日
    之證詞係出於證人任意性陳述而可採），其警詢之證詞自無
    證據能力。
三、被告以外之人於審判外之陳述，雖不符前4 條之規定，而經
    當事人於審判程序同意作為證據，法院審酌該言詞陳述或書
    面陳述作成時之情況，認為適當者，亦得為證據。當事人、
    代理人或辯護人於法院調查證據時，知有第159 條第1 項不
    得為證據之情形，而未於言詞辯論終結前聲明異議者，視為
    有前項之同意。刑事訴訟法第159 條之5 定有明文。其立法
    旨趣無非係慮及傳聞證據未經當事人之反對詰問予以核實，
    原則上先予排除，惟若當事人已放棄詰問或未聲明異議，基
    於證據資料愈豐富，愈有助於真實發見之理念，且強化言詞
    辯論主義，法院仍可承認該傳聞證據之證據能力。本案其餘
    引用供述、非供述證據，檢察官、被告及其選任辯護人均不
    爭執其證據能力，並同意引為本案之證據，本院審酌該言詞
    陳述或書面陳述作成時之情況，認為以之作為本案證據並無
    不適當，自有證據能力。
貳、實體部分：
一、被告之辯解：
    訊據被告乙○○對於與同案被告鄧經正、鄧任清、彭康祐及
    另二名姓名年籍不詳成年男子共同將被害人甲○○強押至其
    住處，在其住處有毆打甲○○打及甲○○有交付金錢等情，
    坦承不諱，惟否認有強盜犯行，辯稱現金係甲○○賠償伊的
    損失，伊並無不法所有意圖，伊如欲搶甲○○，在甲○○住
    處即可得手，何須將甲○○帶至伊住處再行搶等語。辯護意
    旨略以：本案係被告乙○○與被害人甲○○車輛買賣糾紛，
    甲○○試駕該奧迪車約2 個月，嗣表明不買，被告乃與其他
    同案被告至甲○○住處理論，嗣將甲○○帶至被告乙○○住
    處而衍生本案。被告乙○○若有強盜犯意，何必將甲○○帶
    回住處？又事後係被告乙○○載甲○○回去，顯見兩人確有
    談及如何處理雙方糾紛，甲○○自知理虧，表示願給付被告
    乙○○1 萬5 千元（非其所述4 萬元），而被告乙○○既與
    甲○○談及如何處理雙方糾紛，可見甲○○當時並非有達到
    不能抗拒而喪失自由意思之程度。被告乙○○否認有拿走甲
    ○○10公克安非他命，不能僅以被害人甲○○所言，即認被
    告有強取其安非他命。被害人甲○○駕駛該奧迪車長達1 個
    多月，倘以市場租車價格，甲○○至少應負擔3 、4 萬元租
    車費用，被告乙○○取得被害人甲○○之金錢，並無不相當
    之對價，原審以強盜罪相繩，並非適法等語。
二、認定犯罪事實之證據及理由：
  (一)證人即被害人甲○○於原審審理時證述：我自己本身的車子
    賣掉，我沒有交通工具，乙○○說他有一輛車子要賣我，我
    叫乙○○把車子交給我開看看，但我覺得這輛車太老舊，我
    就打電話跟乙○○說我不要，乙○○直接在電話中回嗆我跟
    他裝傻，掛電話後隔幾天乙○○打電話問我有無毒品，乙○
    ○要跟我要毒品，但我不肯給他，隔天這群人就來了。當時
    我是從外面開那輛車回來，鐵捲門剛開到一半，在庭被告4
    人還有一些我不認識的人就出現在我家樓下，起先有個人跟
    我說我是不是有欠人錢，我說沒有，他接著問我說乙○○的
    車子那輛車子該如何處理，我有回答但我忘記我回什麼，他
    們就叫我跟他們過去處理，我說好，接下來他們有二、三個
    人捉著我的手上乙○○的車，我上乙○○車去到乙○○家，
    他們帶我進去房子裡面，乙○○上去樓上，其他人就在樓下
    打我，乙○○從樓上下來他們才停手並拉我到客廳椅子坐，
    有人從我包包倒出來錢，乙○○拿6 千元給鄧任清，叫他們
    先回去，之後全部的人除乙○○外就都離開了。接下來乙○
    ○跟我談車子的事情，我記得我說我要跟乙○○買那輛車子
    ，乙○○沒有表示任何意見，乙○○即從桌上拿走幾萬元，
    乙○○還有拿桌上的毒品，乙○○跟我說他的車子不賣我了
    ，乙○○跟我說他是竹聯幫虎堂堂主，說我如果有問題再去
    找他，我說你車子不賣我我怎麼回去，乙○○有載我回去。
    乙○○押我去他家過程中，他有一直打電話問有無警察去我
    住處。被乙○○拿走的毒品是安非他命，但我忘記多少，之
    前所說10公克差不多，10公克安非他命市價約2 萬到4萬 元
    。乙○○之後有把包包還我，我忘記裡面的錢有無還我，我
    那天被打的蠻慘。不敢確定包包裡面的四萬元是否都被拿走
    。那輛奧迪車有位年輕人開去乙○○家，我有看到。好像是
    在我家那邊時我的包包就被人拿走。乙○○在談判過程中並
    沒有說開車子這段時間要付租金，乙○○有說這段時間要賠
    他錢，忘記說要賠他多少錢。乙○○只有問我要怎麼處理，
    但沒有說要賠償他多少錢。我說要看多少錢，我跟他買。他
    只把我的錢拿去，說車子不能賣我了。我沒有問乙○○為何
    不能賣我。當時在我家看到這麼多人圍著我，我一下子有嚇
    到。是因為乙○○先說我裝傻，一群人又打我，我害怕我只
    好說我跟他買等語（見原審卷第121 頁至第124 頁）。於本
    院審理時證述：打我的那幾個人有問我如何處理此事件，在
    沙發時我的手、腳沒有被綁住，沒有提到要賠乙○○多少錢
    ，我只想趕快解決問題，因為我理虧所以沒有報案，回家後
    包包內還有一點錢（見本院98年12月1 日審判筆錄）。證人
    即同案被告鄧任清於檢察官偵查時證述：乙○○與他二位友
    人徒手拉甲○○的手把他丟上車，在乙○○住處乙○○的二
    名友人有徒手毆打甲○○等語（見臺灣桃園地方法院檢察署
    98年度偵字第2158號卷第13、14頁）。於原審證稱：甲○○
    是被從車上拉下來，到乙○○住處甲○○有被打，之後乙○
    ○把甲○○皮包打開倒在客廳桌上，有手機、錢及毒品，乙
    ○○叫我先離開，他有事要跟甲○○談，之後我就離開，乙
    ○○叫我把奧迪車開到我家等語（見原審卷第87頁至第90
    頁）。證人彭康祐於檢察官偵查時證稱：當天我有去，是去
    找一個不還車給乙○○的人，乙○○及另二個人有牽那個人
    的手上乙○○的車，到乙○○家不清楚有無人打甲○○，我
    有看到乙○○打開甲○○的皮包，裡面有錢及一包包的物品
    等語（見同上偵卷第118 、119 頁）。於原審證述：那天我
    在家吃飯，鄧經正叫我去找他，他告訴我有人開乙○○的車
    沒有還，他說是車子糾紛，鄧經正叫我載鄧任清陪同乙○○
    去找甲○○，到甲○○住處，甲○○開車回來，乙○○走過
    去跟甲○○講話，講完話甲○○就坐上乙○○的車，我就跟
    著乙○○的車到乙○○家，我看到乙○○拿著甲○○皮包打
    開看，我看到乙○○把皮包打開放在桌上等語（見原審卷第
    90 、91 頁) 。證人即被害人甲○○女友陳美娟於檢察官偵
    查時結稱：當時有2 輛車前來在門口等被害人，被害人被3
    至4個 人押走，獲釋回來頭有受傷流血等語（見臺灣桃園地
    方法院檢察署97他字第4148號卷第203-204 頁）。而依被告
    乙○○不爭執真正之同案被告彭康祐及鄧經正之通訊監察譯
    文內容：「（鄧經正：人現在押到了啊？）彭康祐：恩，押
    到了。我們現在在開回去的路上。（鄧經正：這樣子啊。）
    彭康祐：我不知道那個要開去哪裡？（鄧經正：他要押到哪
    裡？）彭康祐：我不曉得，我現在跟他後面，他現在往就你
    等一下出來的時候往檳榔攤這邊開。（鄧經正：好。）」（
    見同上他卷第6 頁背面），亦可證被告乙○○及同案被告鄧
    任清、彭康祐及其他二名不詳成年男子確有強押被害人甲○
    ○上車至被告乙○○住處之事實。又依被告乙○○與同案被
    告鄧經正通訊監察譯文「（鄧經正：怎樣？）乙○○：那車
    子現在在哪？（鄧經正：車子在我家）乙○○：我跟你講，
    車上的任何東西都不要動。（鄧經正：怎樣啊）乙○○：車
    上的東西不要動。（鄧經正：等一下我打給你。）乙○○：
    喂（鄧經正：我收訊不好）乙○○：我說車上東西不要動（
    鄧經正：不會啦，我不會跟你動）乙○○：車子不能開出門
    （鄧經正：好啦，我知道）乙○○：車上的東西攔到很嚴重
    （鄧經正：我知道啦、我知道啦）」（見同上他卷第7 頁）
    ，亦證被告乙○○確有將桌上之毒品安非他命10公克交由同
    案被告鄧任清而放置在該部奧迪車上，並由同案被告鄧任清
    駕該車返家等情。則依證人甲○○、鄧任清、彭康祐之證言
    及通訊監察譯文，被告乙○○、同案被告鄧任清、彭康祐及
    另二成年男子，在桃園縣楊梅鎮○○路○ 段1 巷64 0號103
    號被害人甲○○住處門口，將甲○○強押上被告乙○○駕駛
    之賓士車，被告乙○○並拿取原放在甲○○所駕駛奧迪車上
    之皮包，嗣將甲○○強押至被告乙○○位於桃園縣平鎮市○
    ○○路53巷30弄62號住處，再由被告乙○○示意同案被告鄧
    任清、彭康祐及另二名成年男子共同毆打甲○○。嗣被告乙
    ○○打開甲○○之皮包，將皮包內之物品倒在客廳桌上，有
    現金約4 萬元、手機2 支及毒品安非他命約10公克，被告乙
    ○○先取桌上現金6 千元交付予同案被告鄧任清，供同案被
    告鄧任清及彭康祐朋分花用，同案被告鄧任清、彭康祐及另
    二名姓名年籍不詳成年男子嗣先後離開被告乙○○住處後，
    被告乙○○即以被害人甲○○試開奧迪車卻不願買且未返還
    為由，要求被害人甲○○賠償損害，並取走桌上現金1 萬5
    千元（含先取之6 千元合計則為2 萬1 千元）及10公克安非
    他命，嗣開車載被害人甲○○返家等情，應堪認定。
  (二)至證人彭康祐證述被害人甲○○並無遭強押上車云云，然此
    不惟與證人甲○○所證不符，亦與證人即同案被告鄧任清之
    證述情節不符，此部分之證詞自無可採。又證人鄧任清、彭
    康祐證述渠等在被告乙○○住處未參與毆打被害人甲○○云
    云，惟此與證人甲○○證述其有遭同案被告鄧任清等人毆打
    之證詞不合，證人鄧任清、彭康祐上開證詞，應屬避就之詞
    ，亦不足採。又被告乙○○雖否認有取走被害人甲○○之毒
    品安非他命云云，然依前揭通訊監察譯文可知，被告乙○○
    於同案被告鄧任清駕駛該部奧迪車返家後，即撥打電話予同
    案被告鄧經正交待車上東西不要動，被攔到會很嚴重，顯見
    被告乙○○確有取走該10公克之安非他命毒品無訛。又被害
    人甲○○之皮包究係於何時脫離其持有？證人即被害人甲○
    ○於原審證述：「在我家當時我的包包就被人拿走」（見原
    審卷第122 頁背面），而證人彭康祐則稱：「抵達乙○○住
    處後，甲○○將其攜帶的皮包交給乙○○」（見同上偵卷第
    142 頁反面），二人證述情節顯有不同，惟證人鄧任清於警
    詢證述：「乙○○的二個朋友押甲○○在車上後，乙○○去
    甲○○車上拿甲○○的包包」（見同上偵卷第50頁），偵查
    時證述「是從現場甲○○車上拿的」等語（見同上偵卷第11
    4 頁），而被告乙○○亦自承甲○○上其車後，其有至甲○
    ○車上拿取包包（見原審卷第33頁），參酌被害人甲○○既
    係在其住處門口即遭強拉上車，衡情應無時間及機會拿取其
    車上的皮包，因之應認被害人甲○○之皮包係在其住處前遭
    被告乙○○等人強押上車時，係由被告乙○○至甲○○所駕
    駛之奧迪車上取出等情與事實相符。又在被告乙○○住處時
    ，究係由何人將被害人甲○○之皮包打開？打開後有無倒在
    桌上？證人甲○○、鄧任清、彭康祐證述情節亦不一致。證
    人甲○○證述係在場不詳之人打開並倒在桌上（見原審卷第
    123 頁）。證人鄧任清證述：包包內的東西是我們到乙○○
    家，乙○○他打開才發現是毒品（見同上偵卷第50頁），於
    原審審理證稱：是乙○○打開（見原審卷第88頁），而證人
    彭康祐亦證述：是乙○○打開（見原審卷第91頁），但乙○
    ○沒有把東西倒出來（見原審卷第92 頁 ）。然參以被告乙
    ○○於本院審理時供承其確有將甲○○皮包裡面的東西倒在
    桌上（見本院98年10月1 日準備期日筆錄第4 頁），應認係
    被告乙○○打開甲○○皮包，並將其內之物品倒在桌上與事
    實相符。再被害人甲○○皮包內究有何財物？證人甲○○於
    偵查及原審均證稱：現金4 萬元，安非他命10公克（見同上
    他卷第74頁，原審卷第122 頁）。證人鄧任清於警詢、原審
    證稱：乙○○打開皮包內有手機、現金（2 、3 萬元）及毒
    品（見同上偵卷第50頁、原審卷第88頁背面），彭康祐供稱
    ：該皮包內裝有約1 、2 萬元左右的現金和幾包毒品」（見
    同上偵卷第143 頁）。證人甲○○、鄧任清、彭康祐對於皮
    包內有現金及毒品均屬一致，僅其金額互有不同，惟參以通
    訊監察譯文，案發後同案被告彭康祐與鄧經正通聯時亦稱「
    哈、哈，幹他那個人包包裡面一堆毒品跟好幾萬塊喔」（見
    同上偵卷第89頁），顯見現金之數額應屬甚多，應認證人甲
    ○○證述其皮包內放置有現金4 萬元及毒品安非他命10公克
    乙節為可採。再被害人甲○○究試駕該奧迪車多久？證人甲
    ○○或稱半個月（見原審卷第79頁背面），或稱1 、2 日（
    見原審卷第121 頁背面），或稱十幾天（見本院98年12月1
    日審判筆錄第3 頁），而被告乙○○則供稱2 月或1 個多月
    ，惟本院認證人甲○○所稱半個月與十幾日較為相近，應認
    被害人甲○○試駕之時間為半個月。
  (三)被告乙○○雖坦承有為處理車子糾紛，與同案被告鄧任清等
    人強押被害人甲○○至其住處，並毆打被害人甲○○，嗣取
    走被害人甲○○1 萬5 千元等情不諱，惟否認有拿取6 千元
    交予同案被告鄧任清，及取走被害人甲○○之毒品安非他命
    云云。然查，被告乙○○確有先拿取桌上6 千元交予鄧任清
    乙節，除據證人甲○○證述在卷，另參以同案被告彭康祐於
    案發後與同案被告鄧經正之通訊監察譯文內容有「（彭康祐
    ：全部錢阿福哥應該會處理吧，還是你先跟他聯絡一下看怎
    樣阿）鄧經正：對阿、對阿，那全部錢阿，那反正該拿的先
    拿起來，後面要怎樣處理再怎樣處理阿」（見同上偵卷第89
    頁）等情，顯見被告鄧任清、彭康祐確有先拿取一部分現金
    等情無訛。而被告乙○○有無將當時桌上剩餘之現金3 萬4
    千元全部取走？被告乙○○辯稱其僅有取走1 萬5 千元，而
    證人即被害人甲○○於原審證述：我不敢確定4 萬元是否都
    被拿走（見原審卷第12 2頁背面），於本院審理時證稱：回
    家後包包還有一點錢（見本院98年12月1 日審判筆錄第4 頁
    ），則被告辯稱其僅取走桌上2 萬1 千元（含先前所取之6
    千元），尚可採信。再被告乙○○確有拿取被害人甲○○原
    置放在皮包內之毒品安非他命，除據證人甲○○證述在卷外
    ，並有前揭通訊監察譯文在卷可稽，堪認屬實，被告乙○○
    辯稱其無拿取毒品安非他命云云，亦無可採。末以被告雖聲
    請鑑定該部奧迪自小客車之價值，以證明該部自小客車之價
    值並非原判決所認定之8 千元云云。然本案事證已明，而被
    告乙○○事後既無將該自小客車出售予被害人甲○○，則車
    輛之現值究為若干即屬無關重要，此部分之證據無調查必要
    ，爰不予調查。
三、論罪與科刑：
  (一)按「以不法拘禁之方法使人交付財物，即係使用強暴、脅迫
    ，使人不能抗拒為其取得財物之手段，應成立強盜罪名。」
    （最高法院30年上字第248 號判例），又「刑法上之強盜罪
    ，以有為自己或第三人不法所有之意圖為構成要件之一，若
    奪取財物係基於他種目的，而非出於不法所有之意思者，縱
    其行為違法，要不成立強盜罪。」（同院21年上字第18號判
    例）。
  (二)被告乙○○雖與同案被告鄧任清等人以剝奪被害人甲○○行
    動自由方式，將被害人甲○○強押至被告乙○○住處，再由
    被告乙○○指示被告鄧任清等人以毆打被害人甲○○之強暴
    方式，至使被害人甲○○不能抗拒，而取或由甲○○同意賠
    償被告乙○○使用該奧迪車之賠償金，其客觀行為雖與刑法
    強盜罪之構成要件該當，惟被告乙○○係因被害人甲○○試
    駕該奧迪車後，既不願購買又未將該車返還，因而前往要求
    被害人甲○○賠償，此除據被告乙○○供承在卷外，並經證
    人甲○○、鄧任清、彭康祐分別證述相符，且佐以被告乙○
    ○雖在被害人甲○○住處前即已取得被害人甲○○之皮包，
    惟其係在返回其住處時，始在被害人甲○○面前將皮包打開
    ，並將皮包內之財物倒在桌上等情，已如前述。顯見被告乙
    ○○於強押被害人甲○○時，如其具不法所有之強盜犯意，
    則其在被害人甲○○住處前，既已取得皮包一只，應已達其
    目的，何須將被害人甲○○強押至其住處後再強取皮包內之
    財物？再參以證人鄧任清證述：打開皮包後才發現裡面有現
    金及毒品，及通訊監察譯文被告乙○○、彭康祐對於甲○○
    皮包內有現金及毒品均甚為詑異等情，足見被告乙○○於強
    押被害人甲○○前，並不知被害人甲○○攜帶有皮包及皮包
    內有現金及毒品，其確係為解決與被害人甲○○買賣車輛之
    賠償，而強押被害人甲○○至屬明確。被告乙○○辯稱其無
    不法所有意圖等語，應可採信。則被告乙○○主觀上既無不
    法所有意圖，縱被告乙○○所取走之財物（現金2 萬1 千元
    ，安非他命10公克，市價約2 萬元至4 萬元），顯逾其所能
    請求之賠償金額而具不法，亦與刑法強盜罪之構成要件不符
    。又查被告乙○○雖有強押被害人甲○○而剝奪其行動自由
    ，再毆打被害人甲○○，並於此妨害自由犯行繼續中，使被
    害人甲○○應允賠償被告乙○○現金2 萬1 千元及毒品安非
    他命10公克，使被害人甲○○行無義務之事，惟「刑法第30
    2 條第1 項及第304 條第1 項之罪，其所保護之法益均為被
    害人之自由，而私行拘禁，及不外以強暴、脅迫為手段，其
    罪質本屬相同，惟第302 條第1 項之法定刑，既較第304 條
    第1 項為重，則以私行拘禁之方法妨害人自由，縱其目的在
    使人行無義務之事，或妨害人行使權利，仍應逕依第302 條
    第1 項論罪，並無適用第304 條第1 項之餘地。」（最高法
    院29年上字第3757號判例）。被告乙○○雖於剝奪人行動自
    由犯罪繼續中而有以強暴使人行無義務之事，仍只論以剝奪
    人行動自由罪。
  (三)核被告乙○○所為，係犯刑法第302 條第1 項之剝奪人行動
    自由罪。公訴人認被告乙○○涉犯刑法第330 條第1 項之加
    重強盜罪嫌，尚有未合，惟其基本社會事實相同，起訴法條
    應予變更。被告乙○○與同案被告鄧經正、鄧任清、彭康祐
    及二名姓名年籍不詳成年男子間，有犯意聯絡及行為分擔，
    均為共同正犯。被告乙○○有如事實欄所載前案科刑執行情
    形，有本院被告前案紀錄表一份在卷可稽，其於有期徒刑執
    行完畢後，5 年內故意再犯本件有期徒刑以上刑之罪，為累
    犯，應依刑法第47條第1 項規定加重其刑。
  (四)原審對被告乙○○論罪科刑，固非無見，惟被告乙○○係為
    車輛買賣糾紛而強押被害人甲○○以圖解決，其並無意圖為
    自己不法所有之主觀犯意，縱其所實施之客觀行為符合刑法
    強盜罪構成要件，亦不該當該罪名，原審論以被告乙○○強
    盜罪，尚有未洽。被告提起上訴，否認強盜犯行，為有理由
    ，應由本院撤銷原判決，自為判決。
  (五)爰審酌被告乙○○僅因與被害人甲○○間車輛買賣糾紛，即
    糾眾強押、毆打被害人甲○○，剝奪被害人甲○○行動自由
    之犯罪動機、目的、手段，其惡性實屬重大，原應予以重判
    ，惟念及被告乙○○犯罪後能坦承犯行，知所悔悟及其品行
    、智識程度等一切情形，量處如主文第二項所示之刑。
據上論斷，應依刑事訴訟法第369 條第1 項前段、第364 條、第
299 條第1 項前段、第300 條，刑法第28條、第302 條第1 項、
第47條第1 項，刑法施行法第1 條之1 第1 項、第2 項判決如主
文。
本案經檢察官王金聰到庭執行職務。
中    華    民    國    98    年    12    月    22    日
                  刑事第十庭審判長法  官  楊炳禎
                                  法  官  陳春秋
                                  法  官  黃斯偉
以上正本證明與原本無異。
如不服本判決，應於收受送達後10日內向本院提出上訴書狀，其
未敘述上訴之理由者並得於提起上訴後10日內向本院補提理由書
（均須按他造當事人之人數附繕本）「切勿逕送上級法院」。
                                  書記官  王宜玲
中    華    民    國    98    年    12    月    23    日
附錄：本案論罪科刑法條全文
中華民國刑法第302條第1項
（剝奪他人行動自由罪）
私行拘禁或以其他非法方法，剝奪人之行動自由者，處 5 年以
下有期徒刑、拘役或 3 百元以下罰金。


司法院資訊處製作；財團法人民間司法改革基金會備份。
